【裁判字號】    91,重上,161
【裁判日期】    920827
【裁判案由】    損害賠償
【裁判全文】
臺灣高等法院臺中分院民事判決  九十一年度重上字第一六一號
      上  訴  人  泛亞商業銀行股份有限公司
      法定代理人  丁○○
      上  訴  人  戊○○
      被  上訴人  己○○
                  乙○○
                  庚○○
                  丙○○
                  甲○○
右當事人間損害賠償事件，上訴人對於中華民國九十一年八月二十七日臺灣臺中地方
法院九十一年度重訴字第五六五號第一審判決提起上訴，本院判決如左：
      主      文
原判決關於命上訴人應連帶給付被上訴人己○○超過新台幣陸佰肆拾萬元本息部分、
被上訴人庚○○超過捌拾萬元本息部分，及該部分假執行之聲請暨訴訟費用（確定部
分除外）之裁判，均廢棄。
右廢棄部分，被上訴人在第一審之訴及假執行聲請均駁回。
其餘上訴駁回。
第一、二審訴訟費用除確定部分外由上訴人連帶負擔五十分之四十三，由被上訴人己
○○負擔五十分之六，餘由被上訴人庚○○負擔。
      事實及理由
一、本件被上訴人泛亞商業銀行股份有限公司（以下稱泛亞銀行）原法定代理人柯飛
    樂已變更為丁○○，有經濟部公司執照及公司變更登記表在卷可證（見本院卷四
    七至五一頁），丁○○聲明承受訴訟，應予准許。又按債權人以各連帶債務人為
    共同被告提起給付之訴，被告一人提出非基於其個人關係之抗辯有理由者，對於
    被告各人即屬必須合一確定，應適用民事訴訟法第五十六條第一項之規定。本件
    上訴人泛亞銀行提起上訴，提出非基於其個人關係之抗辯，應併列戊○○為上訴
    人，合先敘明。
二、上訴人戊○○經合法通知，無正當理由，未於言詞辯論期日到場，核無民事訴訟
    法第三百八十六條各款所列情形，爰依被上訴人之聲請，由其一造辯論而為判決
    。
三、本件被上訴人主張：上訴人戊○○原為上訴人泛亞銀行先後派任太平分行及南屯
    分行之副理（應係高級襄理代理副理職務），分別向被上訴人己○○、乙○○、
    庚○○、丙○○及甲○○等人，謊稱代為辦理泛亞銀行太平及南屯分行開戶及定
    期存款，利息為行員優惠存款之利息，致使己○○、乙○○、庚○○、甲○○、
    丙○○陷於錯誤，(一)己○○因而於：(1)八十九年四月二十一日交付一百七十六萬
    三千二百八十元；(2)九十年二月十九日交付二百零四萬元；(3)九十年五月二十三
    日交付一百零八萬一千元；(4)九十年六月二十一日交付一百三十萬元；(5)八十九
    年九月十三日交付一百十九萬三千元。(二)乙○○因而於：(1)九十年一月十一日交
    付一百萬元；(2)九十年三月十九日交付五十萬元；(3)九十年五月十五日交付一百
    三十萬元；(4)九十年六月八日交付三十五萬元；(5)九十年六月二十九日交付五十
    萬元。(三)庚○○因而於八十九年十月十一日交付八十六萬七千五百四十五元。(四)
    甲○○因而於九十年五月間交付四十萬元。(五)丙○○因而於八十九年八月七日交
    付六十萬元。上訴人戊○○於收取乙○○等人所交付之款項之後，實際上並未代
    辦乙○○等人之定期存款。而乙○○等人所交付之現款則遭戊○○用以買賣股票
    及不動產。惟被上訴人與上訴人泛亞銀行已成立消費寄託契約，不因嗣後戊○○
    將被上訴人之款項侵占入己而受影響，自可請求上訴人泛亞銀行返還寄託之金錢
    及其利息。如認上訴人泛亞銀行與被上訴人間之消費寄託契約不成立，而係上訴
    人戊○○利用職務之便，取得被上訴人所交付之款項，上訴人戊○○為上訴人泛
    亞銀行之受僱人，於執行職務時，不法侵害被上訴人之權利，致被上訴人受有損
    害，上訴人泛亞銀行亦應與上訴人戊○○負連帶賠償責任等情，爰依消費寄託及
    侵權行為之法律關係，擇一求為命：上訴人連帶給付被上訴人己○○七百三十七
    萬七千二百八十元；連帶給付乙○○三百六十五萬元；連帶給付庚○○八十六萬
    七千五百四十五元；連帶給付丙○○五十四萬元；連帶給付甲○○四十萬元，及
    均自訴狀繕本送達翌日起之法定遲延利息之判決（原審除駁回被上訴人甲○○超
    過三十五萬五千元之本息請求外，其餘均如數准許，被上訴人甲○○就其敗訴未
    據聲明不服）。
四、上訴人泛亞銀行則以：被上訴人交付予上訴人戊○○之款項，係渠等與上訴人戊
    ○○間私人之借貸行為，縱認係上訴人戊○○藉詞招攬定期存款，而向被上訴人
    詐取金錢，則上訴人戊○○詐欺不法犯罪行為，並非執行職務之行為。又被上訴
    人之損害應以實際交付上訴人戊○○之金額為損害金額。按一般將金錢存入銀行
    ，銀行勢必將存款情形記載於存摺或發給單據，此為一般人所知悉之常識。縱認
    被上訴人對上訴人泛亞銀行之請求權存在，上訴人戊○○僅交付個人簽發之支票
    ，而未交付上訴人銀行之單據，未記載於存摺，且被上訴人委託戊○○辦理定存
    ，其將存摺、印章交付戊○○代辦，顯然違反規定，就其風險自難推卸責任，況
    且其取回存摺後，就存摺內未經記載有定期存款，卻仍一再將鉅款交與戊○○辦
    理定期存款，致該鉅款為戊○○個人取走，而未存入被上訴人帳戶內，此種情形
    ，被上訴人就其損害之發生，係與有過失，且屬極其重大之過失，甚為明顯，是
    依過失相抵之規定，自應減輕上訴人之賠償數額至最低數額等語，資為抗辯。上
    訴人戊○○則以：其係招攬定期存款業務取得被上訴人之款項，惟未辦理定期存
    款，而將款項供己使用等語。
五、查，上訴人戊○○利用其任職上訴人泛亞銀行太平分行、南屯分行代理副理之職
    ，因投資失敗，為支應龐大利息支出，乃向被上訴人等人虛稱，委託其代辦向上
    訴人泛亞銀行辦理定期存款業務，可取得較高之利息，使被上訴人等人分別陷於
    錯誤，由被上訴人以匯款方式，或親自交付上訴人戊○○，以辦理定期存款事務
    ，惟上訴人戊○○並未辦理，僅由上訴人戊○○開具私人票據交付被上訴人以取
    信於被上訴人，上訴人戊○○將取得之款項存入自己之銀行帳戶內供已使用，至
    九十年八月間，上訴人戊○○向檢察機關自首犯罪等事實，業據上訴人戊○○於
    原審自認被上訴人委託其辦理存款，其將所收取之款項存入自己之銀行帳戶內供
    已使用等語（見原審卷八六頁），其於本院刑事案調查時供稱：「有些金額是用
    轉帳的，轉帳進來之後因為被害人是要辦定期存款，所以會將存摺及取款條填好
    ，並蓋用印鑑章之後交給我，我再把錢提領出來，本來向被害人是說要辦理定期
    存款，但事實上並沒有，所以提領出來的錢，我自己拿去使用。另外有些金額是
    客戶存摺裡面的錢，他們也是將存摺及書妥金額、日期並蓋妥印章之取款條交給
    我，我領出來之後也是沒有幫他們辦理定期存款，就直接拿來使用」等語（見本
    院刑事卷三二頁），上訴人戊○○以詐欺行為，致使被上訴人誤信上訴人戊○○
    將為其辦理銀行定期存款，而交付財物，上訴人戊○○有詐欺之故意甚明。且上
    訴人戊○○詐欺行為，經本院以九十二年度上易字第四八八號判決判處有期徒刑
    三年六個月等事實，有該案判決書在卷可憑（見本院卷一一四至一一六頁），並
    經調閱本院九十二年度度上易字第四八八號刑事案偵審全卷查明無訛。此外，復
    有上訴人戊○○所立自白書及切結書、本金收取明細表、被上訴人己○○於泛亞
    銀行太平分行存摺、泛亞銀行南屯分行存摺、匯款單、被上訴人乙○○於泛亞銀
    行太平分行之存摺、匯款單、被上訴人庚○○於泛亞銀行南屯分行存摺、收據、
    支票等在卷可證（見原審卷二九至六四頁），堪認被上訴人主張上訴人戊○○利
    用職務之便向渠等行詐之事實為可採。
六、上訴人泛亞銀行辯稱：被上訴人與上訴人戊○○間之金錢往來係屬借貸行為，惟
    與上訴人戊○○向檢察官自首之事實不符，被上訴人與上訴人戊○○間如僅屬一
    般私人借貸，縱上訴人戊○○一時無力清償，亦屬民事糾紛，上訴人戊○○何須
    向檢察官自首犯罪，而招致刑責？又被上訴人如係借款予上訴人戊○○，渠等應
    直接將款項交予戊○○即可，何須將款項匯至自己在上訴人泛亞銀行太平分行或
    南屯分行之存摺中，再委由上訴人戊○○提取？上訴人戊○○出具予被上訴人己
    ○○之定期存款本息計算式中，更明載利息所得稅項目（見原審卷五一頁），如
    被上訴人與上訴人戊○○之金錢往來係屬私人借貸，於計算利息時，何須扣除利
    息所得稅？上訴人戊○○於八十八年八月七日，出具予被上訴人丙○○之收據中
    ，除載明收到丙○○之印章、身分證影本外，並載明收悉五十萬元代辦定期存款
    （見原審卷六三頁），足認上訴人戊○○確係利用其擔任上訴人泛亞銀行分行代
    理副理之便，以代辦定期存款可取得較高利息之誘騙手段，使被上訴人陷於錯誤
    ，致交付財物予上訴人戊○○無誤。至上訴人泛亞銀行雖提出上訴人戊○○所立
    字據及利率表辯稱：戊○○於字據中表示積欠被上訴人之款項為「借款」，且銀
    行利率逐年調降，上訴人戊○○支付予被上訴人之利息在年息百分之九至七點二
    之間顯然過高並不合理等語。惟查，上訴人泛亞銀行所提戊○○所立之字據，其
    明載「本人‧‧（八十二年）接掌代收台中第十一信用合作社之天發證券收付處
    ，因每日接觸皆為證券買賣客戶，無形中參與證券買賣投資‧‧又投資買辦公大
    樓及購買公寓及霧峰原購之住家貸款。本金利息加上證券投資損失愈滾愈大，為
    交付龐大利息支出，才想出客戶原欲存定存之部分，以較優惠之利息給客戶，並
    以自己之支票交給客戶。其中有些客戶將支票存付其他行庫之戶頭，有些則委由
    本人代其存入存摺代收頁簿下，由於跟客戶皆親戚好友，皆十分信賴，故從未過
    問利息之事，任由本人處理，其致有客戶從開始至今不僅利息分文未分，連本金
    亦愈滾愈大，其中如己○○約七百八十萬元、乙○○約三百五十萬元‧‧‧甲○
    ○四十八萬元、丙○○六十七萬元、庚○○約九十三萬元共約一千七百八十八萬
    元。另外實際以支票借調者有江清石六十萬元、吳盈七十萬‧‧，其中未開票之
    親戚，大姐五十萬元、妹妹四十五萬元，另以楊麗俐之名借約一百五十萬元、以
    盧之南名義借款約九十萬元，‧‧本人實際借款明細，如有不實，願負一切法律
    責任」（見原審卷一００頁），該字據，亦載明以較優之利率作為引誘向己○○
    等人施詐，且字據係載明其實際積欠之負債，而將其向客戶己○○等人詐騙之款
    項，與私人向江清石等人借貸之款項分列，是該字據記載「以上本人實際借款明
    細」，該「借款」二字應係其負債之意，而非指被上訴人所交付之款項為私人借
    貸，自不得僅以該字據有「以上本人實際借款明細」之字語記載，即遽認上訴人
    戊○○與被上訴人間之金錢往來為私人借貸。再以上訴人泛亞銀行所提出之利率
    表為其銀行之利率變更動表，此非一般人所得明知，且上訴人戊○○既向被上訴
    人虛稱由其代辦定期存款可得較高利息，被上訴人信賴其為上訴人泛亞銀行代理
    副理之職，誤信戊○○之言，以為可取得高於一般銀行定期存款利息而委託辦理
    定期存款，被上訴人自不會依上訴人泛亞銀行對外公示之一般利率辦理定期存款
    ，自不能以此認被上訴人所交付予上訴人戊○○之金錢為私人借貸；況一般民間
    借貸，其合法利息得約定至百分之二十，而超過百分之二十更是比比皆是，如被
    上訴人係甘冒風險而私人借貸予上訴人戊○○，被上訴人希望取得之利息豈是僅
    有百分之九至百分之七點二如此微薄？僅依上訴人泛亞銀行所提之利率表，不能
    證明被上訴人所交付予上訴人戊○○之款項為私人借貸。上訴人泛亞銀行辯稱：
    上訴人戊○○與被上訴人間之金錢往來係屬私人借貸，不足採取。
七、至被上訴人所受損害之金額，被上訴人主張上訴人戊○○之前詐騙之金額，於定
    期存款到期時連同利息存入渠等帳戶，已為清償，應以各筆定存最後一筆定存金
    交付，為被上訴人損害之金額。上訴人泛亞銀行主張應以被上訴人實際交付上訴
    人戊○○之金額為損害金額等語。惟按關於侵權行為賠償損害之請求權，以受有
    實際損害為成立要件，本件被上訴人主張自始即受上訴人戊○○詐騙，自應以受
    上訴人戊○○詐欺時，被上訴人所交付之本金為被上訴人實際所受之損害，至上
    訴人戊○○為取信於被上訴人，免其詐騙行為，為被上訴人所發現，在被上訴人
    帳戶存入含利息之款項，並未返還被上訴人，如已返還，即無詐欺之情形，是被
    上訴人所受損害，應以被上訴人所交付之本金為據，自不包括利息，被上訴人主
    張應包含利息之損害云云，不足採取。玆就被上訴人交付上訴人戊○○之金額，
    分述如后：
  (一)依被上訴人己○○於刑事案偵查中及上訴人戊○○之刑事案之陳述，己○○係分
    別於(1)八十九年二月十七日交付一百六十萬元；(2)八十九年四月二十一日交付一
    百五十萬元；(3)八十九年五月二十三日交付一百萬元；(4)八十九年六月二十一日
    交付一百二十萬元；(5)八十九年九月十三日交付一百十萬元與上訴人戊○○（見
    台灣台中地方法院檢察署九十年度偵字第一八一八八號偵查卷一五一至一五四頁
    、一五九至一六０頁）。合計被上訴人己○○交付本金六百四十萬元與上訴人戊
    ○○。
  (二)依被上訴人乙○○於刑事案偵查中及上訴人戊○○於刑事案之陳述，乙○○係分
    別於(1)九十年一月十一日交付一百萬元；(2)九十年三月十九日交付五十萬元；(3)
    九十年五月十五日交付一百三十萬元；(4)九十年六月八日交付三十五萬元；(5)九
    十年六月二十九日交付五十萬元與上訴人戊○○（見上開偵查卷一五一至一五四
    頁、一五九至一六０頁）。合計被上訴人乙○○交付本金三百六十五萬元與上訴
    人戊○○。
  (三)依上訴人戊○○於刑事案之陳述，庚○○於八十九年十月十一日交付八十萬元與
    上訴人戊○○（見上開偵查卷一五一至一五四頁、本院刑事卷三０頁）。
  (四)依甲○○於刑事案偵查中及上訴人戊○○之刑事案之陳述，甲○○於九十年五月
    十一日交付四十萬元與上訴人戊○○（見上開偵查卷一五一至一五四頁、一六０
    頁，按該日之前，原交付五十萬元，其中十萬元已償還），事後上訴人戊○○已
    償還四萬五千元，被上訴人甲○○實際所受之損失本金為三十五萬五千元。
  (五)依上訴人戊○○之刑事案之陳述，丙○○於八十九年八月七日交付五十四萬元（
    見上開偵查卷一五一至一五四頁，按刑事判決認定為六十萬元，惟其中六萬元係
    利息）。
  (六)以上所述，被上訴人因上訴人戊○○之詐欺行為，致被上訴人己○○受有六百四
    十萬元之損害，致被上訴人乙○○受有三百六十五萬元之損害，致被上訴人庚○
    ○受有八十萬元之損害，致被上訴人甲○○受有三十五萬五千元之損害，致被上
    訴人丙○○受有五十四萬元之損害。上訴人戊○○於原審自認超過上開數額部分
    ，及所立自白書超過上開金額，與事實不符，且對共同訴訟之上訴人泛亞銀行不
    利，依民事訴訟法第五十六條第一項第一款規定，對於全體不生效力。
八、上訴人戊○○因詐欺行為，使被上訴人受有前述之損害，則被上訴人依據侵權行
    為之法則，請求上訴人戊○○賠償損害，自屬有據。又上訴人戊○○為上訴人泛
    亞銀行高級襄理代理副理職務，為兩造所不爭執，上訴人戊○○為上訴人泛亞銀
    行之受僱人甚明。按民法第一百八十八條第一項所謂受僱人因執行職務不法侵害
    他人之權利，不僅指受僱人因執行其所受命令，或委託之職務自體，或執行該職
    務所必要之行為，而不法侵害他人之權利者而言，即受僱人之行為，在客觀上足
    認為與其執行職務有關，即濫用職務或利用職務上之機會及與執行職務之時間或
    處所有密切關係之行為，其外觀在客觀上足認為與執行職務有關，而不法侵害他
    人之權利者，就令其為自己利益所為亦應包括在內。本件上訴人戊○○原先後擔
    任上訴人泛亞銀行太平分行、南屯分行代理副理之職，負責泛亞銀行太平分行、
    南屯分行存、放款業務之事實，此為兩造所不爭執，其竟利用任職職務之身份，
    向被上訴人虛稱可透過其向上訴人泛亞銀行辦理定期存款，並取得較高之利息，
    於一般社會通念上，辦理定期存款業務係上訴人戊○○之職務行為，上訴人戊○
    ○向被上訴人虛稱招攬定期存款業務之行為，在客觀上，應足使人認上訴人戊○
    ○係執行其於上訴人泛亞銀行所擔任之職務，上訴人戊○○利用行使職務之便，
    藉被上訴人對其職務之信賴，以代辦其負責之定期存款業務，向被上訴人詐騙財
    物，在客觀上足認為與其執行職務有關。上訴人泛亞銀行，自應就上訴人戊○○
    之不法侵權行為，負僱用人連帶賠償責任。
九、上訴人泛亞銀行以被上訴人就本件上訴人戊○○之詐欺行為造成之損害與有過失
    ，應適用過失相抵之法則云云。惟按過失相抵，係指損害之發生或擴大，被害人
    與有過失而言。亦即被害人之過失行為與加害人之加害行為共同成立同一損害，
    方有過失相抵原則之適用。查，被上訴人因信賴上訴人戊○○，而將款項或身分
    證、印章、存摺交付，委任上訴人戊○○代為辦理定期存款之業務，一般社會經
    濟生活形態，因事未能親自至銀行辦理定期存款，而委託他人辦理定存款業務，
    所在多有，自難以被上訴人委任上訴人戊○○辦理定期存款，即認被上訴人與有
    過失。又，因被上訴人生活單純，上訴人在己○○、乙○○、庚○○泛亞商業銀
    行存摺末頁「代收票據明細表」記載上訴人戊○○所簽發之支票，渠等誤以為已
    辦理定期存款，此由上訴人戊○○於刑事案供明「‧‧告訴他們這就是定期存款
    ‧‧」「‧‧且計劃如果有被害人懷疑質問我辦理定存之方式，我就騙他們說，
    其實是開我名義辦理定存利息會更高，但乙○○、己○○、庚○○‧‧丙○○均
    未懷疑問起」等語可知（見上開偵查卷九頁），自不能以此認被上訴人與有過失
    。上訴人泛亞銀行以被上訴人所受之損害與有過失，應適用過失相抵之法則云云
    ，不能採取。至上訴人聲請查明被上訴人是否曾在各金融機構辦理定期存款，核
    無必要。
十、本件上訴人戊○○係無力清償債務，乃利用其銀行代理副理職務之便，以取得較
    高定期存款利息作為引誘，再以詐騙之方法使被上訴人陷於錯誤而交付財物，其
    本意即係向被上訴人施用詐術騙取財物，而無為被上訴人辦理定期存款之真意，
    上訴人戊○○之行為係詐欺犯行，已如前述，上訴人戊○○並無代理上訴人泛亞
    銀行與被上訴人訂立消費寄託契約之行為，上訴人泛亞銀行與被上訴人間，並未
    成立任何消費寄託契約，應可認定，被上訴人主張與上訴人泛亞銀行間有消費寄
    託關係存在云云，即無理由。惟被上訴人請求就消費寄託及侵權行為法律關係擇
    一請求，則屬學說上所謂客觀選擇合併之訴。法院認其中之一請求為有理由時，
    就原告其餘之請求即不必裁判，應依原告應受判決事項之聲明為原告勝訴之記載
    ，縱使法院確知其餘請求為不合法或無理由，亦不必為駁回之裁判。從而，被上
    訴人依侵權行為法律關係，請求上訴人連帶給付被上訴人己○○六百四十萬元；
    連帶給付被上訴人乙○○三百六十五萬元；連帶給付被上訴人庚○○八十萬元；
    連帶給付被上訴人甲○○三十五萬五千元；連帶給付被上訴人丙○○五十四萬元
    ，及各自起訴狀繕本送達翌日起算法定遲延利息，即有理由，應予准許。逾此部
    分之請求，為無理由，應予駁回。原審就上開准許被上訴人請求部分，為被上訴
    人勝訴之判決，並為假執行及免假執行之宣告，經核無不合，上訴論旨，仍執陳
    詞，指摘原判決該部分不當，求予廢棄，為無理由。原審就上開駁回被上訴人請
    求部分，為被上訴人勝訴之判決，並為假執行及免假執行之宣告，即有未洽，上
    訴論旨，指摘原判決該部分不當，求予廢棄，為有理由。
據上論結，本上訴為一部有理由，一部無理由，依民事訴訟法第四百五十條、第四百
四十九條第一項、第七十九條但書、第八十五條第一項、第二項、第四百六十三條、
第三百八十五條第一項前段，判決如主文。
中      華      民      國    九十二    年      八      月    二十七    日
~B1民事第六庭審判長法  官  吳火川
~B2                法  官  吳惠郁
~B3                法  官  饒鴻鵬
右為正本係照原本作成。
如對本判決上訴，須於收受判決送達後二十日內向本院提出上訴書狀，其未表明上訴
理由者，應於提出上訴後二十日內向本院提出上訴理由書(須按他造人數附具繕本)。
上訴時應提出委任律師或具有律師資格之人之委任狀；委任有律師資格者，另應附具
律師及格證書及釋明委任人與受任人有民事訴訟法第四百六十六條之一第一項但書或
第二項（詳附註）所定關係之釋明文書影本。
~B                書記官  陳如慧
中      華      民      國    九十二    年      八      月    二十八    日
附註：
民事訴訟法第四百六十六條之一（第一項、第二項）
對於第二審判決上訴，上訴人應委任律師為訴訟代理人。但上訴人或其法定代理人具
有律師資格者，不在此限。
上訴人之配偶、三親等內之血親、二親等內之姻親，或上訴人為法人、中央或地方機
關時，其所屬專任人員具有律師資格並經法院認為適當者，亦得為第三審訴訟代理人
。
                                                                        Ｈ


司法院資訊處製作；財團法人民間司法改革基金會備份。
